臺灣桃園地方法院刑事判決　　　　　　　　　　　　　　九十一年度自字第七三號
　　自　訴　人　丁○○○有限公司
　　代　表　人　戊○○
　　被　　　告　桃園縣政府
　　代　表　人　乙○○
　　選任辯護人　陳河泉律師
　　被　　　告　丙○○○股份有限公司
　　代　表　人　甲○○
右列被告等因違反著作權法等案件，經自訴人提起自訴，本院判決如左：
    主  文
桃園縣政府無罪。
丙○○○股份有限公司被訴違反著作權法部分無罪，其餘被訴部分公訴不受理。
    理  由
壹、無罪部分：
一、自訴意旨略以：緣被告丙○○○股份有限公司（下稱金氏公司）於民國八十九年
    十一月二十七日標得被告桃園縣政府之「公文管理交換整合系統開發專案」後，
    於九十年七月二十三日委託自訴人開發該系統中關於收文、發文、登記桌、陳核
    、稽催部分之程式設計，經自訴人研發設計後，已將研發程式灌入在桃園縣政府
    之電腦系統中（下簡稱公文管理系統）。詎被告金氏公司竟在該系統未驗收結案
    前，即任令被告桃園縣政府自九十年十月一日起，擅自使用該系統上線至今。此
    後被告金氏公司更因財務發生困難，而與被告桃園縣政府協議解除本件合約，再
    由被告桃園縣政府另起新案招標，以規避本系統遭金氏公司債權人假扣押。嗣自
    訴人因被告金氏公司未依約給付自訴人承攬費用，乃於九十一年三月十日以新承
    字第九一０三一二號函知被告金氏公司解除本約；另於九十一年三月八日以新承
    字第九一０三０八號函知被告桃園縣政府勿再使用本件開發系統。依上說明，該
    系統電腦程式著作權已因自訴人與被告金氏公司解除契約，而歸自訴人所有，乃
    被告桃園縣政府竟仍依被告金氏公司九十一年三月二十一日金董字第九一０００
    ０三二號函稱：該公司就本件開發系統擁有著作權云云，而無視於自訴人警告，
    繼續使用該系統至今，足見被告桃園縣政府、金氏公司均已經侵害自訴人之著作
    權，而各涉有著作權法第八十七條、第九十三條第三款之罪嫌。
二、訊據被告桃園縣政府、金氏公司固均不否認於右揭時地，在金氏公司向桃園縣政
    府標得該府發包之公文管理系統後，委請自訴人開發該系統中關於收文、發文、
    登記桌、陳核、稽催部分之程式設計，經自訴人研發設計後，並已將研發程式灌
    入在桃園縣政府之電腦系統中，由桃園縣政府使用迄今等事實，惟均否認有何違
    反著作權法犯行。被告金氏公司辯稱：被告金氏公司為法人，並無實體法上之犯
    罪能力，亦無訴訟法上之當事人能力，本件自訴並不合法，再者，依被告金氏公
    司於九十年七月二十三日與自訴人簽訂之「專案工程開發委託合約書」第二十三
    條約定以觀，本件專案之程式著作權應歸被告金氏公司所有，自訴人並無著作權
    ，況本件係自訴人研發、設計過程出現問題，而未能由被告金氏公司驗收，並非
    被告金氏公司蓄意詐欺自訴人等語。被告桃園縣政府辯稱：被告桃園縣政府委託
    金氏公司開發本件公文管理系統後，因金氏公司未能在限期內如約完成，雙方乃
    於九十一年三月一日達成協議：金氏公司同意放棄已於專案中交付桃園縣政府之
    軟體開發使用權，作為損害賠償，從而被告桃園縣政府係本於該協議內容，而使
    用本套公文管理系統，並無侵害自訴人著作權之意；甚且被告桃園縣政府接獲自
    訴人質疑被告侵害其著作權時，金氏公司猶出具書面保證無侵害著作權之虞，至
    於金氏公司與自訴人丁○○○有限公司間有何糾紛，則非被告桃園縣政府所知等
    語。
三、按法人為刑事被告，除有明文規定外，在實體法上否認其有犯罪能力，在程序法
    上亦不認其有當事人能力，故以法人為被告而起訴，即屬違背規定，應為不受理
    之判決，最高法院五十四年台上字第一八九四號著有判例可循；是故，如實體法
    上對法人明文科處刑罰時，則法人就該部分犯罪例外有犯罪能力，亦有當事人能
    力。經查，本件自訴人指訴被告金氏公司、桃園縣政府均係犯著作權法第八十七
    條、第九十三條之罪嫌，其意係認上開被告之從業人員因執行業務，而違反上開
    規定，請求按著作權法第一百零一條第一項規定，依同法第九十三條規定之罰金
    刑度，對被告等科以罰金刑。是本件著作權法既有對法人科以罰金之規定，依前
    說明，自應認被告等就此部分均有犯罪能力，而有當事人能力。從而自訴人此部
    分自訴，尚非不合法，先予敘明。
四、次按犯罪事實應依證據認定之，無證據不得推定其犯罪事實，刑事訴訟法第一百
    五十四條定有明文。又行為之處罰，以行為時之法律有明文規定者為限，刑法第
    一條可資參照。經查，自訴意旨認被告等涉有右揭違反著作權法罪嫌，無非係以
    自訴人指訴：自訴人已經與被告金氏公司解約，該公文程式系統之著作權依民法
    回復原狀之規定，已歸其所有，而被告等未經其同意，仍由被告桃園縣政府擅自
    使用其開發之公文程式系統，自係侵害其著作權云云，為其論據。惟查：
（一）著作權法第八十七條所處罰之行為態樣為：以侵害著作人名譽之方法利用其
      著作者；明知為侵害著作權或製版權之物而散布或意圖散布而陳列或持有或
      意圖營利而交付者；輸入未經著作財產權人或製版權人授權重製之重製物或
      製版物者；未經著作財產權人同意而輸入著作原件或其重製物者；及明知
      係侵害電腦程式著作財產權之重製物而仍作為直接營利之使用者，核其情形，
      並無處罰「非商業目的而使用原版電腦程式」之規定。而遍觀著作權法，亦無
      處罰上開行為態樣之相關規定。經查，本件被告金氏公司在標得被告桃園縣政
      府公開招標之「公文管理交換整合系統」後，將系統中關於收文、發文、登記
      桌、陳核及稽催部分之程式設計，委由自訴人負責開發，並已將完成之程式灌
      入被告桃園縣政府之電腦使用，然嗣後被告金氏公司以自訴人未能依約完成驗
      收為由，拒絕給付自訴人承攬報酬，雙方互指對方違約，自訴人乃發函被告金
      氏公司解除契約，並函知被告桃園縣政府勿再使用本件公文整合系統，惟被告
      桃園縣政府依據被告金氏公司函稱：依該公司與自訴人間之委託合約書第二十
      三條第一項約定，該公司有著作權等語，及金氏公司出具之授權委託書等文件
      ，認應有權使用，遂仍使用該公文整合系統迄今等情，為自訴人及被告二人所
      不爭，並據其等分別提出相關函文、桃園縣政府公文管理交換整合系統專案開
      發委託合約書、桃園縣政府與金氏公司協議書、金氏公司授權委託書等文件附
      卷可稽。顯然該套系統相關程式屬於正版，並非侵害著作權之盜版重製物。從
      而，姑不論自訴人指稱：已經與金氏公司解約，按民法規定，伊應該擁有該公
      文系統的著作權云云，是否屬實，然被告等既係使用該正版公文程式系統，即
      與上開刑罰之構成要件有間，揆諸罪刑法定主義，被告等之行為，即在不罰之
      列。
（二）再者，就被告桃園縣政府而言，其係信賴被告金氏公司所稱：該公司有著作權
      等語，始繼續使用該程式系統迄今，此如前述，而當時客觀上既有自訴人與被
      告金氏公司訂立之契約書、被告桃園縣政府、金氏公司之協議書可資參考，有
      一定之信賴基礎，則不論本件系統程式著作權誰屬，均難認被告桃園縣政府在
      使用本件公文管理系統時，有侵害他人著作權之犯意。
（三）自訴人又指稱：被告等因被告金氏公司財務困難，故假解約為名，另起新案招
      標，以防止該系統遭金氏公司之債權人扣押，並確保金氏公司可再度取得標案
      價款云云，查本件桃園縣政府已將該案重新辦理公開招標，此經該府於九十一
      年三月二十二日以府計資字第０九一００五九０八九號函覆自訴人，有該函文
      在卷可稽，經質之被告金氏公司亦稱：我們沒有回來標這一個工程，現在哪一
      家公司得標我不知道等語，足認自訴人此部分指述，不足採信。
（四）至自訴人及被告金氏公司互指對方違約，均稱：自己有權解約云云，自訴人並
      稱：解約後該程式系統之電腦程式著作權應歸其所有云云，與本件被告等是否
      犯罪並無直接關連，應另循民事途徑解決，併予指明。
（五）綜上說明，本件應係民事糾紛，甚為明確。此外，復查無其他積極證據，足資
      認定被告等有何自訴意旨所指之侵害著作權犯行。渠等犯罪嫌疑均所有不足，
      依上說明，此部分均應為無罪之諭知。
貳、不受理部分：
一、自訴意旨又以：被告金氏公司意圖為自己不法之所有，向被告桃園縣政府佯稱：
    伊擁有上開公文系統之電腦程式著作著作權云云，而詐取自訴人權益，涉有刑法
    第三百三十九條第一項之詐欺取財罪嫌云云。
二、按法人為刑事被告，除有明文規定外，在實體法上否認其有犯罪能力，在程序法
    上亦不認其有當事人能力，故以法人為被告而起訴，即屬違背規定，應為不受理
    之判決，最高法院五十四年台上字第一八九四號著有判例可循。經查，被告金氏
    公司為法人，並非自然人，而自訴人指訴被告金氏公司之詐欺行為，縱使屬實，
    法律上亦無處罰法人之特別規定，依上說明，金氏公司就此部分自訴事實並無犯
    罪能力可言，在程序法上自亦無當事人能力，自訴人對之提起自訴，即有未合。
    依上說明，此部分爰為不受理之諭知。
參、被告桃園縣政府經合法通知，無正當理由不到庭，本院認其部分係應諭知無罪之
    案件，爰不待其陳述逕行判決。
據上論斷，應依刑事訴訟法第三百四十三條、第三百零三條第一款、第三百零一條第
一項、第三百零六條，判決如主文。
中        華        民        國    九十一    年    九    月    三      日
              臺灣桃園地方法院刑事第五庭
                                      法  官    陳彥宏
右正本證明與原本無異。
如不服本判決，應於判決送達後十日內向本院提出上訴狀( 應附繕本 )，上訴於
臺灣高等法院。
                                      書記官    翁其良
中        華        民        國   九十一     年    九    月     五     日
